最高法院刑事判決　　　　　　九十六年度台上字第三七一二號
上　訴　人　甲○○
　　　　　　　　　　（
選任辯護人　涂惠民律師
上列上訴人因違反毒品危害防制條例案件，不服台灣高等法院中
華民國九十六年四月二十六日第二審判決（九十六年度上重訴字
第一八號，起訴案號：台灣板橋地方法院檢察署九十五年度偵緝
字第一三０二、一三０四號），提起上訴，本院判決如下：
    主  文
原判決撤銷，發回台灣高等法院。
    理  由
本件原判決認定上訴人甲○○明知海洛因係毒品危害防制條例第
二條第一項所列管之第一級毒品，不得非法持有、運輸，且係行
政院依懲治走私條例第二條第四項授權公告之「管制物品項目及
其數額」所列甲項第四款之管制進出口物，不得私運進口。竟與
巫清益（業經原審判處無期徒刑在案）及姓名不詳之香港籍成年
男子綽號「老三」為圖利益，於民國九十四年九月間，在台北市
西門町附近某咖啡廳，共同謀議由柬埔寨運輸及私運管制物品即
第一級毒品海洛因入境之犯意聯絡，並決議由巫清益物色運輸毒
品入境之對象（俗稱車手），上訴人與「老三」則在柬埔寨地區
負責購買海洛因及接應車手。巫清益遂透過有幫助運輸海洛因犯
意之手下陳文雄（業經原審判處七年六月在案），於九十四年十
月一日徵得同具幫助運輸海洛因犯意之友人馬弘方（經原審判處
七年六月在案），約以事成後以每塊海洛因（重三百七十五公克
）新台幣（下同）十萬元計之代價，覓得車手周冠宏（經原審判
處無期徒刑在案）負責私運毒品入境，馬弘方並負責護送周冠宏
往返，陳文雄則負責接、送機之工作。之後由巫清益提供周冠宏
、馬弘方赴柬埔寨之來回機票、食宿及交通費用五萬元。由陳文
雄於九十四年十月四日上午七時三十分許，安排周冠宏、馬弘方
二人至桃園機場搭機前往柬埔寨之金邊並下榻雲頂飯店，上訴人
於同年十月五日晚上某時許，攜毒品海洛因三塊（即包裝成塊狀
，共二十七包，合計淨重一○五六克，純度百分之六四‧一四，
純質淨重六百七十七‧三二公克；空包裝重九十六‧六七公克）
至周冠宏住宿處試綁在周冠宏身上，翌日又至上址將該等海洛因
藏置於周冠宏房間之保險箱內。上訴人與「老三」於九十四年十
月九日上午九時許（原判決誤為下午二時許）前來，由上訴人以
膠帶在周冠宏兩大腿內側及上腹部各纏綁一塊海洛因後，由馬弘
方護送周冠宏返台，陳文雄則奉巫清益之指示至桃園機場接機。
周冠宏、馬弘方於同日下午五時四十分許入境時為警方查獲，並
自周冠宏左、右大腿內側及上腹部扣得所夾帶之上開三塊海洛因
（共二十七包，合計淨重一○五六公克，純度百分之六四‧一四
，純質淨重六百七十七‧三二公克。空包裝重九十六‧六七公克
）。復循線於九十四年十月九日晚間，在台北縣五股鄉○○路○
段一二八巷二十號二樓，拘提巫清益、陳文雄，並扣得巫清益所
有供共同運輸毒品所用之行動電話一支（0000000000）。上訴人
於九十五年五月二十四日自泰返台時為警逮捕，案經內政部警政
署刑事警察局移送台灣板橋地方法院檢察署檢察官偵查起訴等情
，因而撤銷第一審之科刑判決，改判論上訴人共同運輸第一級毒
品，累犯，酌處無期徒刑，褫奪公權終身，固非無見。
惟按(一)已受請求之事項未予判決，其判決當然違背法令。查本件
上訴人及其配偶盧淑華不服第一審之判決，向原審法院提起第二
審之上訴，此有上訴狀可稽（見原審卷第二０頁），原判決亦併
將上訴人之配偶盧淑華列為上訴人，此觀原判決當事人欄自明。
乃原審於判決時，對於盧淑華之上訴有無理由，未有隻字述及，
揆諸前揭說明，自有已受請求之事項未予判決之違法。(二)原審依
巫清益於警詢中所證：「阿中」為上訴人之綽號，其談論運毒時
，「阿中」及「三哥」均在場參與，係其命上訴人幫周冠宏綁毒
品等語。但證人周冠宏所指：上訴人為「阿本」，兩人所指已非
一致，其所供不符之原因，究為該二人指訴不實，抑或上訴人故
為不同之綽號，以混淆視聽，自待查明。又原判決除認定上訴人
曾使用0000000000號行動電話與巫清益聯絡運輸毒品之相關事宜
外，並以上訴人曾以其所有之0000000000電話，於九十四年十月
五日十一時五十五分十秒傳簡訊至巫清益之0000000000號電話，
其內容為「中，我現在再（在）柬辦簽證，因我把之前的簽證撕
掉現在他們不簽給我怎麼辦，如不行可能要回泰」等語為論據（
見原判決第五、二０頁）。而本件上訴人確為至柬埔寨之人，巫
清益為在台接應之人，是上開收受簡訊者應為巫清益而非上訴人
，則上開簡訊中所指之「中」（指阿中），究指上訴人或為巫清
益，攸關上訴人所辯各情之真實性，自待深入調查、細心推求。
(三)刑事訴訟法第一百五十九條之二所謂「具有較可信之特別情況
」，係指證人於檢察事務官、司法警察官或司法警察調查中所為
之陳述，與審判中不符，而其先前之陳述，從客觀上之環境或條
件等情況加以觀察，有足以取代審判中反對詰問之可信性保證者
而言。證人先前所為之陳述，相較於審判中之陳述，是否具有較
可信之特別情況，應依其陳述時外部之客觀情況，綜合比較判斷
，不得以證人之前陳述與案發時間接近，記憶清晰為判斷之依據
；否則，警詢中之陳述恆較接近案發之時間，無異直接容許證人
在警詢中之陳述為有證據能力，間接剝奪被告詰問證人之權利，
有悖於直接審理主義之真義。查證人即共犯巫清益於第一審法院
審理時結證：上訴人未幫周冠宏綁毒品，警詢時因受警察之誤導
謂：指認上訴人犯罪可獲減刑，叫我指認上訴人運輸毒品，才為
不實之指控等語；核與於警詢中所指：「阿中」即為上訴人，談
論運毒時，「三哥」及上訴人均在場參與，其間並命上訴人幫周
冠宏綁毒品等語不符，原審乃審酌該證人於警詢中之證述距案發
日較近，當時記憶自較深刻，可立即反應所知，不致因時隔日久
而遺忘案情；且較無來自被告或其他成員在場之壓力，而有虛偽
不實之指證，或事後串謀、迴護之機會，認該證人於警詢所為之
陳述，客觀上應具有較可信之特別情況，且亦為證明犯罪事實存
否所必要，依上揭規定，其於警詢中之證言自有證據能力等語（
見原判決第六頁前段）。原判決以警詢時間在先，記憶自較深刻
，為審酌該證人於警詢中之供述，具有特別可信情形之部分論據
。但上開記憶能力，似為證人內在之主觀條件，如何視為外部之
客觀情況，而具有審酌特信性之依據，未見原判決細加說明釐清
，遽行判決，自有可議。上訴意旨指摘原判決不當，尚非全無理
由，應認有撤銷發回更審之原因。至原判決理由五不另為無罪之
諭知部分，因公訴人認與前揭論罪科刑部分為裁判上一罪，基於
審判不可分原則，爰一併發回，附此敘明。
據上論結，應依刑事訴訟法第三百九十七條、第四百零一條，判
決如主文。
中　　華　　民　　國　九十六　年　　七　　月　 十二 　日
                      最高法院刑事第四庭
                          審判長法官  莊　登　照
                                法官  黃　一　鑫
                                法官  林　秀　夫
                                法官  徐　昌　錦
                                法官  吳　昆　仁
      本件正本證明與原本無異
                                      書  記  官
中　　華　　民　　國　九十六　年　　七　　月　 十八 　日
                                                      Ｑ
